臺灣高等法院民事裁定　　　　　　　　 100年度抗字第1570號
抗　告　人　陳麗羚
　　　　　　何玉雲
　　　　　　陳麗婷
上列抗告人因王春美與王秀英等間損害賠償等事件，對於中華民
國100 年9 月21日臺灣板橋地方法院99年度訴字第1834號科處證
人罰鍰之裁定提起抗告，本院裁定如下：
    主  文
原裁定廢棄。
    理  由
一、原法院以：王春美與王秀英等間損害賠償等事件，抗告人經
    通知應於民國100 年9 月20日到場為證言，抗告人無正當理
    由竟拒不到場為由，依民事訴訟法第303 條第1 項規定，科
    處抗告人各新臺幣（下同）6 千元罰鍰。抗告人不服，提起
    抗告。
二、抗告意旨略以：原法院通知抗告人於100 年9 月20日到庭為
    證言，抗告人於100 年9 月14日以書狀向原法院陳明無法到
    庭為證言之事實理由，迄至100 年9 月20日訊問期日前，均
    未收受原法院駁回聲請之通知，抗告人認原法院已准抗告人
    所請，故未到庭為證言，抗告人非無正當理由不到場。又證
    人通知書載明：「證人何玉雲、陳麗羚、陳麗婷可就作證事
    項擇承辦系爭房屋交易之人到庭作證」，抗告人陳麗羚、陳
    麗婷於系爭房屋交易時僅13歲、10歲，為限制行為能力人，
    就相關交易事項並不清楚，不具證人適格，原法院自不得對
    抗告人陳麗羚、陳麗婷科處罰鍰。再者，抗告人於82年間即
    搬離系爭房屋，遷居臺中市大里區，921 大地震時倉皇逃離
    全倒之房屋，系爭房屋買賣相關文件均遺失於該全倒房屋之
    中，抗告人已無法提供該等文件，且系爭房屋買賣迄今已逾
    18年又9 月，抗告人何玉雲恐無法清楚陳述買賣當時之情形
    ，所為證言恐失可信度及參考性，確無到場為證言之必要，
    爰請求廢棄原裁定等語。
三、按證人於訊問期日前拒絕證言者，毋庸於期日到場。拒絕證
    言之當否，由受訴法院於訊問到場之當事人後裁定之。證人
    不陳明拒絕之原因、事實而拒絕證言，或以拒絕為不當之裁
    定已確定而仍拒絕證言者，法院得以裁定處3 萬元以下罰鍰
    。民事訴訟法第309 條第2 項、第310 條第1 項、第311 條
    第1 項定有明文。依此規定，證人如於訊問期日前，向法院
    、受命法官或受託法官陳明拒絕之原因事實，即無強令證人
    於期日到場之理由，必待法院為拒絕證言不當之裁定確定後
    ，證人始有到場之義務，證人如仍不到場或拒絕證言，法院
    始得科處罰鍰。
四、經查：原法院通知抗告人於100 年9 月20日到庭為證言，抗
    告人已收受通知，然未到場為證言，固有送達證書、報到單
    為憑（原審卷第215-217 頁、第224 頁）。惟查：抗告人於
    訊問期日前之100 年9 月14日以書狀向原法院陳明無法到庭
    為證言之事實理由，有抗告人聲請狀在卷可稽（原審卷第22
    1-222 頁），足見抗告人於訊問期日前即以書狀拒絕證言，
    依上所述，抗告人毋庸於訊問期日到場，原法院並應就抗告
    人拒絕證言之當否為裁定，必待原法院為拒絕證言不當之裁
    定確定後，抗告人始有到場之義務。原法院未就抗告人拒絕
    證言之當否為裁定，抗告人即無到場之義務，其逕依民事訴
    訟法第303 條第1 項規定，科處抗告人各6 千元罰鍰，尚有
    未洽。抗告意旨指摘原裁定不當，求予廢棄，為有理由，應
    由本院廢棄原裁定。
五、據上論結，本件抗告為有理由，爰裁定如主文。
中    華    民    國   100    年    11    月    30    日
                    民事第十四庭
                        審判長法  官  林金村
                              法  官  王麗莉
                              法  官  陳秀貞
正本係照原本作成。
不得再抗告。
中    華    民    國   100    年    12    月    5     日
                              書記官  葉國乾